【裁判字號】    89,台上,1539
【裁判日期】    890323
【裁判案由】    貪污
【裁判全文】
最高法院刑事判決                              八十九年度台上字第一五三九號
    上訴人  台灣高等法院花蓮分院檢察署檢察官
    被  告  甲○○
右上訴人因被告貪污案件，不服台灣高等法院花蓮分院中華民國八十八年六月九日第
二審更審判決（八十七年度重上更(五)字第六七號，起訴案號：台灣台東地方法院檢察
署八十年度偵字第一九一六號），提起上訴，本院判決如左：
    主  文
原判決撤銷，發回台灣高等法院花蓮分院。
    理  由
本件原判決以公訴意旨略稱：被告甲○○係台東縣達仁鄉公所財經課土木技士，於民
國七十九年七月間起，負責該鄉○○道路改善工程之監工及估驗計價之職務，明知該
工程之實際承包商戴千萬未依工程合約之約定遠運棄土及舖設十五公分厚之碎石級配
，僅將棄土推倒入該道路約一公里又四百公尺、一公里又七百公尺及工程尾端前方十
公尺等處之道路下方河床上，且以天然級配代替碎石級配，依合約之約定均不得計價
付款，竟仍於同年十月二十日、同年十二月十四日及八十年一月二十四日辦理第一、
二、三期工程估驗及八十年七月二十六日辦理完工初驗付款之際，先後四次於工程估
驗詳細表、施工進度簽呈及竣工請驗表記載棄土業經遠運，及碎石級配已經施工，呈
送上級核發工程款，足以生損害於達仁鄉公所；其中棄土遠運第一期為二六○七六立
方米，第二期累計至三四六五○立方米，第三期亦僅累計至四一二八○立方米，碎石
級配實際舖設一五○○立方米，完工初驗則虛偽登載為棄土遠運四二二七七立方米、
碎石級配二三○七立方米，合計欲圖利戴千萬新台幣（下同）一百十三萬七千六百四
十二元，扣除百分之五之保留款，實際圖利一百零八萬零七百五十九元九角等情；認
被告涉犯戡亂時期貪污治罪條例第六條第三款之圖利罪及刑法第二百十六條、第二百
十三條之行使登載不實公文書罪嫌，其間有牽連犯關係；但經審理結果，認不能證明
被告犯罪，因而維持第一審諭知被告無罪之判決，駁回檢察官在原審之上訴。固非毫
無見地。
惟按審理事實之法院對於被告之犯罪事實，應從各方面詳予調查，以期發現真實，然
後綜合案內一切證據，本諸經驗及論理法則，斟酌各方面情形，以為證據之判斷及事
實之認定。如證據雖已調查，而尚有其他部分，並未調查，仍難遽為被告有利或不利
之認定。查法務部調查局台東縣調查站於八十年九月十九日上午會同台東縣政府、達
仁鄉公所各有關人員及被告，至上開工程現場會勘，由三單位各選三點開挖路面勘查
級配舖設情形，結果為：第一點為該工程 1K ＋ 950 處，AC 面層下為天然級配達二
十三公分未見底層（即上面無依約所應舖設之十五公分厚碎石級配，且天然級配厚度
超過依約所定之二十公分），第二點為該工程 1K ＋ 870 處，AC 面層下為十一公分
天然級配（即無依約所需二十公分厚之天然級配，下同）見底層（原土方）（即無依
約所需之十五公分碎石級配，下同），第三點為該工程 1K ＋ 850 處，AC 面層下為
十六公分天然級配見底層，第四點為該工程 1K ＋ 755 處，AC 面層下為二十五公分
天然級配已見底層，第五點為該工程 1K ＋ 650 處，AC 面層下為二十四公分天然級
配已見底層，第六點為該工程 1K ＋ 460 處，AC 面層下為十三公分天然級配已見底
層，第七點為該工程 1K ＋ 325 處，AC 面層下為十八公分厚天然級配已見底層，第
八點為該工程 1K ＋ 040 處，AC 面層下為二十五公分厚天然級配已見底層，第九點
為該工程 0K ＋ 650 處，AC 面層下為二十六公分厚天然級配已見底層（見偵查卷一
○、一一頁會勘紀錄及一二至一六頁所附照片）；另原審函請台東縣政府指派專業人
員鑑定結果，認為上開工程未依約施工，其碎石級配間有逾二吋粒徑之非優良級配，
碎石級配與天然級配間未有平整施工界限，厚度差別甚大，有厚達九十公分者，亦有
厚僅十五公分者，廠商缺乏施工道德，為計較區區不足百分之一工程款之整地費而草
率施工（見原審更一卷二九頁之鑑定報告）；而被告於檢察官偵查中亦坦承：「包商
施工之級配料（包括天然及碎石級配在內）不太符合規格，且未現場採樣送驗」云云
（見偵查卷四八頁），足徵前開工程之施工，未整平、壓實路基，舖設級配厚薄不均
，且天然級配與碎石級配相混雜，更有部分未舖設碎石級配。又證人戴千萬證稱：「
我知道合約書第15-15 設計圖所列天然及機軋碎石級配規格，大溪道路改善工程實際
施工時，天然級配及碎石級配並未依合約書第15-15 號設計圖所列之規格施工」「大
溪道路改善工程挖方、整地、放樣、組模、灌漿、舖設天然級配、碎石級配及Ａ、Ｃ
封層等工程項目進行時，甲○○有在場，甲○○均有在場執行職務」「我不知道甲○
○為什麼沒對我提出糾正，甲○○雖然在工程現場知道我使用不合乎工程合約書規格
的級配，但都沒有提出糾正」「……工程項目第十八項舖十五公分機軋碎石級配料，
計五萬一千七百九十五元五角七分……不能計價發放給我」（見偵查卷二三、二七、
二九頁）等語；如果無訛，上開工程之施工，未依合約舖設天然及碎石級配，應為被
告所知悉。至證人林盛茂雖證稱其前往上開工程六百公尺處抽驗，適自來水公司開挖
路面埋設水管，伊看到確有舖設碎石級配等語；證人鍾國雄、戴千萬、呂坤山證稱碎
石級配供應商鍾國雄因積欠卡車司機呂坤山三十萬元，為清償欠款，乃於戴千萬購買
級配時，直接交予呂坤山載運上開工程所需碎石級配前往舖設，由級配款抵償等情；
台東縣達仁鄉公所八十一年十二月二十二日東達財字第七三一六號函稱經派員及僱用
挖土機前往現場挖掘三處，其厚度皆大於原設計厚度三十五公分以上，所舖設碎石級
配之厚度均達原設計十五公分以上等情；台東縣政府鑑定報告稱上開工程碎石級配之
數量為減少，其違約之肇因為設計缺失及廠商缺乏施工道德云云，以及戴千萬所提出
發票九張；然此等證據，充其量僅能證明戴千萬曾向鍾國雄購買碎石級配舖設於上開
工程，並不能證明上開工程之全部均依合約舖設二十公分厚之天然級配及十五公分厚
之碎石級配，則其等能否推翻前述不利於被告之證據，非無可疑，原審未予詳查慎斷
，即據為有利被告之認定，難謂無查證未盡及適用證據法則不當之違法。又依上開工
程計劃預算書規定棄土之處理方法為：「全線路段左側為河床地或果園，廢棄之土方
應運棄，運棄地點為台九線沿海路段海浪易於侵襲之處」，此項棄土之處理方法亦經
台灣省政府農林廳水土保持局審核，並以該局七十九年六月十四日水土局字第一○六
七八號函同意備查在案，而該工程合約書內價目詳細表第六項亦列明棄土遠運之單價
為每一立方米十五元零角四分（見合約書第十三頁，預算書第五頁第六項棄土遠運原
列單價為每一立方米二十二元，嗣經水土保持局審查後認為以每一立方米十五元零角
二分為宜，達仁鄉公所則以每一立方米十五元零角四分與承包商簽訂合約），依契約
自由原則，系爭工程棄土遠運之運費單價，自應依工程合約之規定支付，方為合理；
而此工程之棄土，實際承包商戴千萬並未依合約遠運，將其中一部分棄置於距該工程
約一公里又四百公尺、一公里又七百公尺及工程尾端前方十公尺等處之河床，被告視
而不見，未予阻止等情，復為原判決所認定；如果無訛，被告於工程估驗詳細表、施
工進度簽呈及竣工請驗表登載「棄土遠運」，即與事實不符，是否無圖利承包商及偽
造文書之犯意，非無審究餘地。原判決徒憑台灣省政府農林廳於七十九年七月編印之
水土保持局供料分析表，及實際承包商戴千萬僅將部分棄土傾倒於溪底，未依合約遠
運等情，而論斷被告之行為僅係廢弛職務，無圖利他人之犯意，難謂無違證據法則，
且有查證未盡之違法。檢察官上訴意旨執以指摘原判決違背法令，非無理由，應認仍
有撤銷發回更審之原因。
據上論結，應依刑事訴訟法第三百九十七條、第四百零一條，判決如主文。
中      華      民      國    八十九    年      三      月    二十三    日
                              最高法院刑事第十庭
                                  審判長法官  曾  有  田
                                        法官  陳  宗  鎮
                                        法官  劉  介  民
                                        法官  魏  新  和
                                        法官  孫  增  同
      右正本證明與原本無異
                                              書  記  官
中      華      民      國    八十九    年      三      月    二十九    日


司法院資訊處製作；財團法人民間司法改革基金會備份。
